臺灣臺南地方法院刑事判決　　　　　　　　　　　　　九十三年度交易字第八二號
　　公　訴　人　臺灣臺南地方法院檢察署檢察官
　　被　　　告　丙○○
右列被告因過失傷害案件，經檢察官提起公訴（九十三年度偵字第一○一○二、一○
九五八號），本院判決如左：
    主  文
丙○○因過失傷害人，處有期徒刑參月，如易科罰金，以參佰元折算壹日。
    事  實
一、丙○○考領有小型車駕駛執照，於民國九十三年五月十一日上午七時五十分許，
    駕駛車牌號碼Ｅ六─二七四○號自小貨車，沿台南市○○路○段由南向北方向行
    駛，至該路二八四之七號前路邊停車，欲下車而開啟車門時，本應注意汽車停車
    向外開啟車門時，應注意行人、車輛，並讓其先行，而依當時情形，客觀上並無
    不能注意之情事，詎丙○○應注意、能注意，竟疏未注意後方有無來車，即貿然
    開啟該自小貨車左側車門。適有考領有輕機車駕駛執照之丁○○騎乘車牌號碼Ｔ
    ＭＩ─六九七號輕機車，亦沿台南市○○路○段由南往北方向騎駛至該處，見狀
    已閃避不及，致所騎乘機車右煞車手把撞擊自小貨車左側車門角，造成丁○○受
    有「右手小指指尖截指」之傷害。車禍事故發生後，經台南市警察局第三分局員
    警到場處理，在警員尚不知何人為肇事車輛之駕駛人前，丙○○主動表示其為駕
    駛人並自首犯行，接受裁判。
二、案經丁○○訴由台南市警察局第三分局報請台灣台南地方法院檢察署檢察官偵查
    起訴。
    理  由
一、訊據被告丙○○對於右揭時、地，開啟所駕駛前開自小貨車之左側車門時，疏未
    注意後方有無來車而肇事，致告訴人丁○○受有前開傷害之事實供承不諱，核與
    告訴人丁○○於警訊及偵查時證述之情節大致相符，並有告訴人丁○○之診斷證
    明書一紙、道路交通事故現場圖、道路交通事故調查報告表(一)、(二)、及道路交通
    照片十二張等附卷可稽。按汽車停車向外開啟車門時，應注意行人、車輛，並讓
    其先行，道路交通安全規則第一百十二條第一項第十五款定有明文。被告有經合
    法程序考領駕照，為有駕駛經驗之人，於肇事地點停車開啟車門時，自應注意遵
    守上開規定，依肇事當時之情況，又非不能注意，竟疏未注意後方有無來車，即
    貿然開啟車門，致生本件車禍事故，其有過失，已甚明顯。又本件經送請台灣省
    台南區車輛行車事故鑑定委員會鑑定結果亦認為：「被告駕駛小貨車，開啟車門
    未注意後方車輛，為肇事原因。丁○○無肇事因素」，有該鑑定委員會南鑑字第
    九三一○五三號鑑定意見書在卷可按。而告訴人丁○○確因本件車禍而受有前開
    傷害，已如前述，是被告之過失行為與告訴人丁○○之傷害結果間，顯有相當因
    果關係。綜上所述，本件事證明確，被告上開過失傷害犯行，已堪認定。
二、被告辯稱：伊係「盟海商號」負責人，平常負責製作冰塊而已，並有僱請司機載
    送冰塊，當天係因司機甲○○請假而請伊代班，始由伊開貨車載送冰塊，在載送
    冰塊的過程中發生本件車禍，而伊僅係於司機請假或不能送貨並找不到人代班時
    ，始由自己開貨車送冰塊，伊並非從事駕駛業務之人，而伊於九十三年間曾代班
    駕駛貨車載送冰塊約六、七次，故伊認為本件係普通過失傷害罪，而非業務過失
    傷害等語。並證人即被告所僱請之司機甲○○於本院審理時具結證稱：伊受僱被
    告擔任送貨司機兼業務工作，公司有三位送貨司機，每天都是三人在送冰塊，伊
    等司機每月都有三天休假，而伊本來都找另一個人幫伊代班，但該人當日沒空，
    而於九十三年五月十一日伊係休假去關子嶺洗溫泉，因找不到人代班，所以請老
    闆即被告幫忙代班送貨，伊受僱二年期間請老闆即被告代班二、三次等語。經查
    ，按「刑法第二百七十六條第二項業務上過失致人於死罪，以行為人之過失，係
    基於業務上行為而發生者為限。上訴人既係司機助手，並未擔任司機業務，則其
    偶因司機生病，代為駕駛，以致誤斃人命，自屬普通過失致人於死，不負業務上
    過失責任」（最高法院四十六年度台上字第一三號判例）。又按「刑法上所謂業
    務，係指個人基於其社會地位繼續反覆所執行之事務，其主要業務固不待論，即
    為完成主要業務所附隨之準備工作與輔助工作，亦應包括在內」（最高法院七十
    一年度台上字第一五五○號判例）；「刑法第二百八十四條第二項業務上過失致
    人於死罪，以行為人之過失，係基於業務上行為而發生者為限。所謂業務，係指
    個人基於其社會地位繼續反覆所執行之事務，包括主要業務及其附隨之準備工作
    與輔助事務在內。此項附隨之事務，並非漫無限制，必須與其主要業務有直接、
    密切之關係者，始可包含在業務概念中，而認其屬業務之範圍」（參照最高法院
    九十年度台非字三四一號判決）。質言之，業務過失加重處罰之根據，乃業務者
    因較一般人具有社會生活上特殊地位之關係，規範對其克盡義務之期待，亦較一
    般人為強，倘違反義務時，其非難可能性亦較高；並業務性之要件，須具有反覆
    繼續性，蓋縱基於社會生活之地位所實施之事務，如無反覆繼續性，即無法期待
    其嫻熟該行為而克盡其注意義務，不能認為其具有業務性而加重處罰，即所謂「
    反覆繼續性」，須行為人在主觀上有將來反覆實施該行為之意思，同時在客觀上
    該行為不僅為同種行為，且亦具有反覆實施之性質。準此而論，被告係「盟海商
    號」負責人，平日負責該商號冰塊之產製，並未擔任司機業務；且被告所僱用司
    機請假或不能送貨時，原則上係由該司機自行找尋他人代班，而本件係因證人即
    司機甲○○請休假，適原為司機甲○○代班之人亦因他事而無法代班，始由被告
    代班送貨。是被告偶因司機請假，代為駕駛送貨，並非基於社會生活之地位所為
    之業務行為，且被告在主觀上並無有將來反覆實施該行為之意思，客觀上亦不具
    有反覆實施之性質。又所謂「附隨業務」，係指完成主要業務所附隨之準備工作
    與輔助工作而言，並該附隨業務須與主要業務行為具有直接、密切不可分之關係
    。據前所述，被告平素僅負責該商號冰塊之產製，並有僱請專職司機載送冰塊至
    客戶處，而非由被告自行或兼任駕駛送貨之業務，是被告偶因司機請假或不能送
    貨，並該司機亦找不到他人代班時，由其代為駕駛之行為，當非為被告之「附隨
    業務」。綜上所述，被告係「盟海商號」負責人，平日負責該商號冰塊之產製，
    並未擔任司機業務，則其偶因司機請假，代為駕駛，因上開過失行為，致告訴人
    受有傷害，自屬普通過失傷害，不負業務上過失責任。是公訴意旨認「被告平日
    以駕駛汽車載運冰塊銷售為業，為從事駕駛業務之人」，是核被告所為係犯刑法
    第二百八十四條第二項前段之業務過失傷害罪嫌等情，尚有誤會。
三、另告訴人指訴：伊發現右手小指斷，立即回頭叫被告叫救護車，而救護車乃警方
    配置，叫救護車等於報案，是本件顯然非被告自首，且警方所填製之自首情形記
    錄表，核與事實不符云云。惟查，按『自首』係指行為人就未發覺之犯罪，向有
    偵查犯罪職權之人報告其犯行，而受裁判者，至其原因、動機為何則不論。本件
    雖係因告訴人丁○○行駛並擦撞被告自小貨車後，發現受有傷害，即請被告叫救
    護車，然救護車係為救護傷者，並於第一時間將之送醫救治，非係所謂『有偵查
    犯罪職權之機關』，且以電話請救護車趕赴現場救治，其原因有多種，不一定既
    係發生刑事犯罪行為，又此時偵查機關尚未知有該犯罪行為，亦不知被告即為犯
    罪者。是於員警到場處理，在警員尚不知何人為肇事車輛之駕駛人前，被告主動
    表示其為駕駛人並自首犯行，核與刑法第六十二條自首之要件相符，且告訴人丁○○對於被告於肇事後有向現場處理警員坦承肇事，亦不爭執。又該台南市○○○道路交通事故肇事人自首情形紀錄表係記載「報案人或勤指中心轉來資料未報
    明肇事人姓名，處理人員前往現場處理時，肇事人在場，並當場認為肇事人」，
    亦與告訴人陳述之情形不相違背。依上，告訴人指訴本件被告並無自首情事，與
    事實不符，尚難採信，附此說明。
四、核被告丙○○所為，係犯刑法第二百八十四條第一項前段之普通過失傷害罪。公
    訴意旨認被告係從事駕駛業務之人，應依刑法第二百八十四條第二項前段之業務
    過失傷害罪處斷，尚有未洽，惟其基本社會事實同一，爰依法變更起訴法條，併
    予敘明。被告於肇事後犯罪未被發覺前，即向現場處理警員坦承肇事而自首，有
    台市○○○道路交通事故肇事人自首情形紀錄表一紙在卷足憑，係對於未經發覺
    之犯罪自首而接受裁判，應依刑法第六十二條前段規定減輕其刑。爰審酌被告之
    品行，未注意相關交通安全之規定，以致肇事，就本件車禍發生應負全部之過失
    責任，告訴人受有「右手小指指尖截指」之傷害，且事後亦未與告訴人達成民事
    和解，及犯後態度等一切情狀，量處如主文所示之刑，並諭知易科罰金之折算標
    準，以資懲儆。
據上論斷，應依刑事訴訟法第二百九十九條第一項前段、第三百條，刑法第二百八十
四條第一項前段、第四十一條第一項前段、第六十二條前段，罰金罰鍰提高標準條例
第一條前段、第二條，判決如主文。
本案經檢察官乙○○到庭執行職務。
中      華      民      國      九十四    年      一    月    三十一    日
                                臺灣臺南地方法院交通庭
                                    審判長法  官  宋明中
                                          法  官  林中如
                                          法  官  洪榮家
右正本證明與原本無異。
如不服本判決，應於判決送達後十日內，向本院提出上訴狀。
                                          書記官  陳志德
中      華      民      國      九十四    年      一    月    三十一    日
附錄本案論罪科刑法條全文：
刑法第二百八十四條第一項：
  因過失傷害人者，處六月以下有期徒刑、拘役或五百元以下罰金。致重傷者，處一
  年以下有期徒刑、拘役或五百元以下罰金。
